臺灣高等法院高雄分院民事判決　　　　 109年度重上字第19號
上　訴　人
即被上訴人　公業主李亦成
法定代理人　李枝鐘　　　


訴訟代理人　朱宏杰律師
上　訴　人　李見興　　　

　　　　　　李見隆　　　

共　　　同
訴訟代理人　范馨月律師
　　　　　　陳冠宇律師
　　　　　　陳樹村律師
被上訴人　
即上訴人　　李有祥　　　
訴訟代理人　曾胤瑄律師
被上訴人　　蘇保通　　　
　　　　　　李來成　　　
共　　　同
訴訟代理人　朱宏杰律師
上列當事人間請求拆屋還地等事件，上訴人分別對於中華民國10
8 年12月13日臺灣橋頭地方法院107年度重訴字第116號第一審判
決提起上訴，本院於110年9月29日言詞辯論終結，判決如下：
    主  文
原判決關於命⑴被上訴人即上訴人李有祥拆除如附圖編號2、3占
用高雄市○○區○○段000○000地號土地部分之地上物，並騰空
返還所占用之土地予上訴人即被上訴人公業主李亦成；⑵上訴人
李見興、李見隆拆除如附圖編號8占用高雄市○○區○○段000○
000 地號土地部分之地上物，並騰空返還所占用之土地予上訴人
即被上訴人公業主李亦成；⑶被上訴人即上訴人李有祥拆除如附
圖編號2、3占用高雄市○○區○○段000 地號土地部分之地上物
，並騰空返還所占用之土地予被上訴人蘇保通、李來成及其他共
有人部分，暨該部分假執行宣告及訴訟費用之裁判（確定部分除
外）均廢棄。
上開廢棄部分，上訴人即被上訴人公業主李亦成、被上訴人蘇保
通、李來成於第一審之訴及假執行之聲請均駁回。
上訴人即被上訴人公業主李亦成之上訴駁回。上訴人李見興、李
見隆其餘上訴駁回。
第一審（除確定部分外）、第二審訴訟費用由上訴人即被上訴人
公業主李亦成負擔百分之五十四，上訴人李見興、李見隆負擔百
分之三十六，被上訴人蘇保通、李來成負擔百分之十。
    事實及理由
一、上訴人即被上訴人公業主李亦成及被上訴人蘇保通、李來成
    （下稱蘇保通等2人）主張：蘇保通等2人為高雄市○○區○
    ○段000地號土地（下稱459地號土地）共有人之一，同段45
    7、458地號土地（下分稱457、458地號土地，與459 地號土
    地合稱系爭土地）則為公業主李亦成所有。詎被上訴人即上
    訴人李有祥未經伊等同意，以其所有未辦保存登記之門牌號
    碼高雄市○○區○○路0000巷00號建物（下稱10號建物）占
    用系爭土地如附圖編號2、3部分（編號2占用458、459 地號
    土地各24.10平方公尺、41.88平方公尺；編號3占用457、45
    8地號土地各2.77平方公尺、63.60平方公尺）；上訴人李見
    興、李見隆（下稱李見興等2 人）未經公業主李亦成同意，
    以其等共有未辦理保存登記之門牌號碼高雄市○○區○○路
    0000巷00○00號建物（下稱36號、38號建物）占用457、458
    地號土地如附圖編號8部分（占用面積各23.05平方公尺、10
    7.38平方公尺，合計130.43平方公尺），及以無門牌號碼之
    鐵皮平房（下稱系爭鐵皮平房）占用457、458地號土地如附
    圖編號9部分（占用面積各5.72平方公尺、124.77 平方公尺
    ，合計130.49 平方公尺）。而李見興等2人與李有祥（下稱
    李有祥等3 人）以上開建物占用系爭土地均無合法權源，伊
    等自得本於所有權人之地位，請求李有祥等3 人拆除前揭建
    物，返還所占用部分土地。爰依民法第767條第1 項、第828
    條第2項準用第821條規定，提起本件訴訟等語。並聲明：㈠
    李有祥應將如附圖編號2、3之地上物拆除，並將所占用之45
    7、458地號土地騰空返還公業主李亦成、將占用之459 地號
    土地騰空返還蘇保通等2人及其共有人全體。㈡李見興等2人
    應將如附圖編號8、編號9之地上物拆除，並將占用之土地騰
    空返還公業主李亦成。㈢願供擔保，請准宣告假執行（至公
    業主李亦成訴請原審共同被告李明東、李承翰拆屋還地部分
    ，業已確定，不再贅述）。
二、李有祥則以：457、458地號土地雖登記為公業主李亦成所有
    ，惟由歷史沿革判斷，該地實際上應屬民國73年3 月20日申
    報並經高雄市路竹區公所（下稱路竹區公所）公告且核發派
    下員證明書在案之「祭祀公業李亦成」所有，而公業主李亦
    成派下員證明書已遭撤銷，其並非非法人團體，並無訴訟權
    能，亦非土地所有權人，不具原告適格。又10號建物係由伊
    祖父李○○起造，伊因再轉繼承取得所有權，當時「祭祀公
    業李亦成」之管理人李老盛基於照顧宗族親屬之本旨，將45
    7、458地號土地分配予親族各房建屋居住使用，各房派下員
    已有分管之合意，且各房派下員間實際上已劃定使用範圍，
    對各自占有之土地未予干涉已有年所，即非不得認有默示分
    管契約之存在，是10號建物坐落於457、458地號土地上並非
    無權占有。另459 地號土地原所有權人亦為「祭祀公業李亦
    成」之派下員，其等均同意提供該土地予各房親族使用，土
    地所有人未曾向伊或伊父執輩請求返還土地，堪認已有同意
    之表示，而伊與459地號土地共有人各繼承10號建物及459地
    號土地，當亦繼受使用借貸契約，且依使用借貸關係之目的
    ，該使用借貸契約應至10號建物不堪使用之日止，故伊係基
    於使用借貸之法律關係占用459 地號土地，亦非無權占有等
    語為辯。
三、李見興等2人則以：公業主李亦成已遭路竹區公所撤銷，公
    業主李亦成不具有非法人團體之資格，自無當事人能力，李
    枝鐘亦非合法管理人，457、458地號土地更非公業主李亦成
    所有。又36、38號建物及系爭鐵皮平房原為伊等先祖所有，
    伊等因繼承取得所有權，上開建物坐落於457、458地號土地
    上已數十年，且與「祭祀公業李亦成」或公業主李亦成設址
    地即高雄市○○區○○路0000巷00號近在咫尺，期間未曾有
    派下員爭執或表示反對情事，顯見派下員間已有默示分管契
    約存在，故伊等並非無權占用等語為辯。
四、原審判命李有祥應拆除如附圖編號2占用459地號土地部分之
    地上物，並將該部分土地騰空返還蘇保通等2 人與其他共有
    人；李見興等2 人應拆除如附圖編號8、9之地上物，並將所
    占用之土地騰空返還公業主李亦成，而駁回公業主李亦成其
    餘部分之訴。其等就不利部分均不服，提起上訴。公業主李
    亦成上訴聲明：㈠原判決不利於公業主李亦成部分廢棄。㈡
    上廢棄部分，李有祥應將如附圖編號2、3占用457、458地號
    土地部分之地上物拆除，並將占用部分土地騰空返還公業主
    李亦成。李有祥上訴聲明：㈠原判決不利於李有祥部分廢棄
    。㈡上廢棄部分，蘇保通等2 人於第一審之訴駁回。李見興
    等2人上訴聲明：㈠原判決不利於李見興等2人部分廢棄。㈡
    上廢棄部分，公業主李亦成於第一審之訴駁回。公業主李亦
    成、李有祥及蘇保通等2人均答辯聲明：駁回對造上訴。
五、兩造不爭執事項：
  ㈠公業主李亦成經路竹區公所以105年8月3日高市○區○○○
    00000000000號函核發派下全員證明書（下稱系爭處分），
    嗣選任李枝鐘為管理人，並經路竹區公所以105年10月21日
    高市○區○○○00000000000號函准予備查在案。
  ㈡李見興以系爭處分有無效原因，向路竹區公所提出確認系爭
    處分無效，經路竹區公所於107年3月23日函復並無違誤後，
    遂向高雄高等行政法院提起確認行政處分無效訴訟，經該院
    以107年度訴字第439號判決駁回其訴，經上訴後，最高行政
    法院以109年度判字第60 號判決駁回上訴，另指明本件應提
    起撤銷訴訟，卻未經訴願程序，而將本案移送高雄市政府（
    本院卷二第23-30頁），高雄市政府嗣於109年11月13日以高
    市府法訴字第10931023200號訴願決定書（案號：第0000000
    00號）撤銷系爭處分，命路竹區公所於2個月內另為處分（
    本院卷二第107-116頁）。路竹區公所以上開訴願決定書記
    載「祭祀公業李亦成」與公業主李亦成為同一公業，故於
    109年12月9日以高市○區○○○00000000000號函撤銷公業
    主李亦成之派下員證明書及依系爭處分做成之管理人選任、
    規約訂定備查及派下員繼承變更（本院卷二第177、179頁）
    。公業主李亦成嗣於110年2月18日再向路竹區公所申請變動
    派下員（本院卷二第221頁）。路竹區公所於110年4月9日公
    告公業主李亦成變動後之派下現員名冊、系統表（本院卷二
    第253-267頁）。李見興於110年5月4日對該公告提出異議（
    本院卷二第269-273 頁），並提起確認派下權訴訟（本院卷
    三第13頁），目前尚未審結。
  ㈢公業主李亦成為457、458地號土地登記所有權人；蘇保通等
    2人為459地號土地共有人之一。
  ㈣系爭土地上有如附圖所示編號2、3、8、9之未辦理保存登記
    之建物坐落其上。
  ㈤李有祥就附圖編號2、3部分即10號建物有事實上處分權。李
    見興等2人就附圖編號8部分即36號、38號建物，及編號9部
    分即系爭鐵皮平房有事實上處分權。
六、本院論斷：
  ㈠公業主李亦成有無當事人能力？當事人是否適格？李枝鐘有
    無合法代理權？
  ⒈李枝鐘於105年5月18日以公業主李亦成派下現員身份擔任申
    報人，檢具公業主李亦成沿革、推舉書、不動產清冊、派下
    現員名冊、派下全員系統表等相關證明文件向路竹區公所辦
    理申報並申請核發派下全員證明書（審重訴卷二第50-154頁
    ），路竹區公所以105年8月3日高市○區○○○00000000000
    號函准予備查（審重訴卷二第164-184 頁），李見興提出異
    議及行政訴訟後，路竹區公所以「祭祀公業李亦成」與公業
    主李亦成為同一公業，於109年12月9日以高市○區○○○00
    000000000號函撤銷系爭處分（本院卷二第177、179 頁）。
    李枝鐘於110年2月18日檢具「祭祀公業李亦成」72年間之管
    理暨組織規約、派下員名冊、財產清冊、派下現員名冊、派
    下全員系統表、委託書向路竹區公所申請變動派下員（本院
    卷二第341-491頁）。路竹區公所於110年4月9日公告公業主
    李亦成變動後之派下現員名冊、系統表（本院卷二第253-26
    7頁），李見興於110年5月4日對該公告提出異議（本院卷二
    第269-273頁），並提起確認派下權訴訟（本院卷三第13 頁
    ），目前尚未審結等情，有前開資料附卷可參，並為兩造所
    不爭執。
  ⒉觀諸李枝鐘於105年5月18日提出之公業主李亦成沿革記載：
    「…二、設立時間：本祭祀公業於明治時代設立，民前2年
    辦理保存登記。設立出資人為李双輝、李双喜因感念先祖亦
    成公創業艱辛，將路竹區竹東段457、458、461、462、509
    地號土地上，設立『公業主：李亦成』。三、祭祀地點：高
    雄市○○區○○路0000巷00號…五、歷年管理：本祭祀公業
    第一任李老盛先生為管理人、第二任管理人李清麟辭世後，
    未再選任新管理人」等語（審重訴卷二第58頁），與「祭祀
    公業李亦成」管理暨組織規約記載之開基祖李亦成、設立地
    址及公業財產、管理人李○○等（本院卷二第309、315-31
    8頁）均屬相同，二者之派下系統、派下員（本院卷二第311
    -314、319、320、343-361、375-387頁）互核亦大致相符。
    又李見興前對公業主李亦成提出系爭處分備查之「公業主：
    李亦成管理暨組織規約」不存在之訴訟，原法院107年度訴
    字第610號判決認定「祭祀公業李亦成」於73 年間申報時已
    有規約存在，公業主李亦成未依該規約修正，故系爭處分備
    查之上開規約不存在確定在案，路竹區公所嗣並依高雄市政
    府訴願決定書記載「祭祀公業李亦成」與公業主李亦成為同
    一公業，而撤銷系爭處分，足見公業主李亦成與「祭祀公業
    李亦成」事實上為同一祭祀公業。而李枝鐘嗣再檢具「祭祀
    公業李亦成」72年間之管理暨組織規約、派下員名冊、財產
    清冊、派下現員名冊、派下全員系統表、委託書以公業主李
    亦成名稱向路竹區公所申請「變動派下員」（本院卷二第34
    1-491 頁），並非「新設祭祀公業」，此經路竹區公所公告
    後，李見興雖提出異議，然其係針對李枝鐘申報之部分派下
    員身分提出訴訟，並非否認公業主李亦成與「祭祀公業李亦
    成」為同一祭祀公業，其事後又否認二者之同一性（本院卷
    二第249頁），並無可採。
  ⒊按祭祀公業條例已於97年7月1日施行，祭祀公業未依該條例
    第21條、第22條規定向主管機關登記為祭祀公業法人者，依
    最高法院97年8月12日97年度第2次民事庭會議決議之見解，
    仍不失為非法人團體，自有當事人能力。而公業主李亦成尚
    未辦理登記為祭祀公業法人，業據其自承在卷（審重訴卷一
    第14頁），然其既已為祭祀公業登記，設有管理人李枝鐘（
    其有合法代理權，詳後述），又有一定財產，自為非法人團
    體，依民事訴訟法第40條第3 項規定，當有當事人能力。李
    有祥等3 人雖指稱備查公業主李亦成派下員之系爭處分業經
    撤銷，應無當事人能力云云。惟祭祀公業之設立屬私法自治
    行為，並不以取得行政管理機關之設立許可為要件。祭祀公
    業設立後申請行政機關核發「派下員系統表」、「派下現員
    名冊」或「派下全員證明書」者，性質上乃屬祭祀公業及其
    派下員之身分及派下權證明文件（最高法院110 年度台上字
    第2056號判決參照），而公業主李亦成與73年間申報之「祭
    祀公業李亦成」為同一祭祀公業，已如前述，「祭祀公業李
    亦成」並未解散而仍存續，是公業主李亦成105 年間申請備
    查之系爭處分雖遭撤銷，且李見興對公業主李亦成於110 年
    間所申報之派下員有所爭執而另案提起訴訟，並無礙於公業
    主李亦成與「祭祀公業李亦成」之同一性而為非法人團體並
    有當事人能力之事實，是李有祥等3 人上開所辯，並無可採
    。
  ⒋所謂「當事人適格」，係指具體訴訟可為當事人之資格，得
    受本案之判決而言。此種資格，稱為訴訟實施權或訴訟行為
    權。判斷當事人是否適格，應就該具體之訴訟，依當事人與
    特定訴訟標的之法律關係定之。一般而言，訴訟標的之主體
    通常為適格之當事人。雖非訴訟標的之主體，但就該訴訟標
    的之權利或法律關係有管理或處分權者，亦為適格之當事人
    。又在給付之訴，只須原告主張對被告有給付請求權者，其
    為原告之當事人適格即無欠缺（最高法院96年度台上字第17
    80號判決參照）。查公業主李亦成為457、458地號土地登記
    所有權人，有土地登記謄本可憑（審重訴卷一第25、26頁）
    ，其既為457、458地號土地所有權人，依民法第767條規定
    對李有祥等3人提起本件拆屋還地訴訟，其當事人適格自無
    欠缺。李有祥等3 人雖辯稱上開土地並非公業主李亦成所有
    ，而為「祭祀公業李亦成」之財產云云。然依土地法第43條
    所為之登記，有絕對效力，縱其登記有得撤銷或無效等原因
    ，而在實體法上對於他人（真正權利人）負有變更登記之義
    務，但於該他人未提起塗銷登記之訴並獲得勝訴之確定判決
    以前，究難否定其登記所生之效力，公業主李亦成既為457
    、458 地號土地登記所有權人，自得依法主張其所有權人之
    權利，況公業主李亦成與「祭祀公業李亦成」實際上為同一
    祭祀公業，已如前述，是李有祥等3人所辯，亦無可採。
  ⒌查「祭祀公業李亦成管理暨組織規約」第6 條規定，管理人
    由派下員過半數之同意選任之（本院卷二第373 頁）。經核
    對卷附「祭祀公業李亦成」73年申報之派下員名冊、派下系
    統表（本院卷二第365-369頁），及公業主李亦成110年申報
    之派下系統表、派下員現員名冊（本院卷二第343-361、375
    -386頁），除110年列具之派下員李氣，在73 年申報時並無
    其名義外，其他派下現員都是73年申報時之派下員或其後裔
    。而祭祀公業條例第5條規定，該法施行後（97年1月1 日）
    ，祭祀公業及祭祀公業法人之派下員發生繼承事實時，其繼
    承人應以共同承擔祭祀者列為派下員，亦即在該法施行後，
    派下員發生繼承事實者，縱派下員繼承人有男性，其女性繼
    承人也得繼承派下員身分，而110 年列具之女性派下員除李
    氣外，其餘之女性派下員都是在97年1月1日後才發生繼承事
    實者，是依前揭法條規定，將之列為派下現員，依法並無不
    合，至李氣於73年申報派下員時並未將之列入，事後將招夫
    之李氣列為派下現員，是否合法，並不在本院審酌範圍。是
    依公業主李亦成110年申報之派下現員為80 人（如扣除李氣
    為79人），李枝鐘已取得派下現員48人之同意選任為管理人
    ，有其向路竹區公所提出之申請書、選任同意書可參（本院
    卷二第501-599 頁），已符合上開規約以派下員過半數同意
    選任之規定，並與祭祀公業條例第16條第4 項「祭祀公業管
    理人之選任，除規約另有規定或經派下員大會議決通過者外
    ，應經派下現員過半數之同意」之規定相符。則公業主李亦
    成派下現員既確已推舉選任李枝鐘為管理人，李枝鐘代理公
    業主李亦成提起本件訴訟，自屬合法，李有祥等3 人抗辯李
    枝鐘非合法選任之管理人，無代理提起訴訟之權限云云，即
    屬無據。
  ㈡李有祥有無占用系爭土地之正當權源？公業主李亦成、蘇保
    通等2人請求其拆屋還地有無理由？
  ⒈按祭祀公業之祀產，為派下全體之公同共有，非任何一房或
    一人所得私自處分；倘有分別管理之情形，各派下就其分管
    部分，得依約定之方法為使用收益（最高法院86年度台上字
    第976 號判決要旨參照）。又共有物分管之約定，不以訂立
    書面為必要，倘共有人間實際上劃定使用範圍，對各自占有
    管領之部分，互相容忍，對於他共有人使用、收益各自占有
    之土地，未予干涉，已歷有年所，縱部分共有人有未依應有
    部分比例占有、使用（包括未占有）者，仍非不得認有默示
    分管契約之存在（最高法院110年度台上字第822、858 號判
    決要旨參照）。再者，台灣地區之祭祀公業有於前清設立者
    ，有於日據時期設立者，關於公業名下財產來源及其派下員
    占用公業財產之緣由，輒因年代久遠，人物全非，每每難以
    查考，如當事人之一造所提之證據，本於經驗法則，可推知
    與事實相符者，亦應認其已有提出適當之證明。故法院於個
    案審理中，自應斟酌當事人各自提出之證據資料，綜合全辯
    論意旨，為適切之調查認定，始不失衡平之本旨。
  ⒉查457、458地號土地重測前為高雄市○○區路○段000○0○
    000○0地號土地，分別自67年4月4日、40年1月6日起登記為
    「祭祀公業：李亦成」所有（嗣於106年6月29日以管理者變
    更為原因申請登記為公業主李亦成所有），有土地登記簿、
    土地登記公務用謄本、異動索引、土地登記申請書、登記清
    冊等件在卷可稽（審重訴卷一第25頁正反面；審重訴卷二第
    22 頁；重訴卷一第124-2至124-3頁背面、141-2頁正反面、
    141-19至141-26頁背面）。又李有祥為公業主李亦成之派下
    員，有李枝鐘向路竹區公所申報之派下現員名冊附卷可憑（
    本院卷二第383頁）；李有祥以其所有10 號建物占用如附圖
    編號2、3部分等情，有原審勘驗筆錄、現場照片及土地複丈
    成果圖在卷可憑（重訴卷一第142-159、174、249 頁），並
    為兩造所不爭執，此部分事實堪以認定。
  ⒊如附圖編號2、3、4、5所示建物共用門牌號碼高雄市○○區
    ○○路0000巷00號【公業主李亦成主張編號4、5部分為李翠
    玉占用所有，並已撤回對李翠玉部分之拆屋還地訴訟（重訴
    卷一第214 頁），不在本院審理範圍】，為一傳統三合院，
    附圖編號2、4建物為10號建物正廳之左右二邊，附圖編號3
    、5 則為10號建物之左右護龍，建物結構均為屋頂覆瓦之土
    竹造（土磚混合造）1層平房， 有原審勘驗筆錄、照片、示
    意圖可稽（重訴卷一第147、151、153、154、157 頁、審重
    訴卷一第169、319頁）。而10號建物為未保存登記建物，其
    自57年1月起課房屋稅（稅籍編號Z00000000000），面積66.
    8平方公尺（與編號2合計面積65.98 平方公尺約略相當），
    原納稅義務人為李○○，61年4 月因繼承變更納稅義務人為
    「李○○等2人」，96年2月因繼承變更納稅義務人為「李有
    祥等2 人」後迄未變更等情，有房屋稅籍證明書可佐（審重
    訴卷一第239、247頁）。又李○○於35年10月1 日即設籍於
    10 號建物，亦有其戶籍資料可參（本院卷一第193頁）。10
    號建物之房屋稅雖自57年1 月起課，然早年建管法令及稽查
    制度均不完善，未保存登記建物於興建多年後始申報房屋稅
    者，比比皆是，是上開資料僅能證明10號建物於57年1 月開
    始課徵房屋稅，並無法直接認定10號建物係於57年1 月始興
    建完成，而一般有建物存在才得申請編定門牌並據此申請設
    籍，是依李○○設籍資料應可推知，至少在35年間10號建物
    即已存在，始得供李○○設籍使用。是李有祥辯稱10號建物
    係由其祖父李○○於57年1 月房屋稅起課以前即建築完成，
    其父李○○繼承後，再由其繼承取得所有權一節，應堪採信
    。而457、458地號土地分別於67年4月4日、40年1月6日登記
    所有權人為「祭祀公業：李亦成」、管理人為「李老盛」即
    李有祥之曾祖父，嗣分別於73年4月25日、74年4月25日變更
    管理人登記為李○○即李有祥之父，住所欄並記載為「高雄
    市○○區○○路0000巷00號」，有土地登記簿附卷足憑（重
    訴卷二第16頁背面、第17頁背面）；稽之李枝鐘於105年2月
    25日所撰寫並持以申報之「公業主李亦成沿革」，記載「祭
    祀地點：高雄市○○區○○路0000巷00號」（審重訴卷二第
    58頁），足見10號建物長期以來即為祭祀公業設立、祭祀地
    點。又大房李法（祭祀公業出資人李双輝、李双喜各自育有
    3 名兒子，據此分為六房）之後裔即證人李双來（本院卷二
    第343、344頁派下系統表參照）證稱：李○○那塊地上的房
    屋是最早起造的，可能在我未出生前就起造了；祭祀公業不
    同房的各人隨便選擇在哪裡蓋，其他成員不會說他也要蓋在
    那裡，先占先蓋，沒有人管這些；各房先後陸續從公廳把祖
    先請回去各房祭拜；之前沒有聽過其他人對於分配的土地蓋
    房子吵架，現在是因為有建設公司想要開發那塊地所以提告
    等語（重訴卷一第261、263、264、266頁）；五房李壤後裔
    即證人李月英亦證稱：各房興建房屋後，這麼多年並未聽長
    期住居在36、38號建物之母親講過有人為占用土地位置爭吵
    等語（本院卷二第58頁）。是以，10號建物早於35年間即經
    李○○設籍住居，李○○之後裔李老盛、李○○陸續擔任祭
    祀公業管理人，並以10號建物為祭祀公業設立、祭祀地點，
    其他各房之派下員長久以來對此並無何爭議，堪認派下員長
    久以來容認李有祥及其父祖輩劃定土地使用範圍，於其上搭
    建10號建物，占有使用坐落之457、458地號土地，並以之作
    為祭祀地點，未有干涉，亦未請求拆除，揆諸前揭說明，應
    認就10號建物坐落之457、458地號土地有默示分管契約之存
    在。李有祥抗辯其所有10號建物占用457、458地號土地，係
    本於默示分管契約而屬有權占有等語，即屬有據。
  ⒋公業主李亦成雖辯稱當時申報以10號建物為祭祀地點僅係沿
    用前任管理人之地址，且依李双來之證詞可知10號建物並非
    實際公廳所在云云（本院卷一第102 頁）。惟，10號建物早
    於35年間即經李○○設籍住居，李○○接續住居其內（設籍
    資料參照，本院卷一第193 頁）並擔任祭祀公業管理人，且
    以之為登記之祭祀地點，而為辦理祭祀公業相關事宜之處所
    ，此應為各房派下員所明知之事實，10號建物縱非實際公廳
    所在位置，然各房派下員既長期容忍李有祥及其先祖以10號
    建物占用土地而未加干涉，依前揭說明，自得認有默示分管
    契約之存在，公業主李亦成上開所辯，並無足為其有利之認
    定。
  ⒌查蘇保通等2人及其他公同共有人係於105年3月2日因繼承登
    記取得459地號土地應有部分各1/6，有土地登記謄本可參（
    原因發生日：52年12月2日，審重訴卷一第91、93頁）。459
    地號土地則係於67年4月4日登記為李進、李○、李生、李冬
    、李清水、李松木共有，有土地登記簿附卷可憑（重訴卷二
    第12-13 頁）。李○、李生、李冬為四房李昆後裔（本院卷
    二第347、348頁），李進、李清水、李松木則為六房李文後
    裔（本院卷二第350、351頁）。而公業主李亦成於73年間申
    報派下員時，亦將李○後裔李添丁；李冬後裔李朝正；李清
    水後裔李金清、李順榮、李金璋；李進後裔李雨及李松木（
    李生絕嗣）列為派下員，有當時之派下員名冊、派下系統表
    可資比對（本院卷二第311-314、319-320頁）。故459 地號
    土地之原所有權人亦均為公業主李亦成派下員之事實，亦堪
    認定。
  ⒍又附圖編號2、4部分事實上為同一棟建物，而為10號建物正
    廳之左右二邊，有照片、示意圖可稽（審重訴卷一第319 頁
    、重訴卷一第153 頁）。而正廳為三合院建築組群之核心，
    具有供奉祖先、神明牌位及接待賓客之重要功能，正廳之左
    右二室通常為家長或長輩之居室，若人口眾多，即會在正廳
    二旁加蓋廂房（即護龍）。李○○父親李老盛為祭祀公業第
    一任管理人，其子李○○為第二任管理人，是其對祭祀公業
    之財產、位置應知之甚詳，且依李双來所證述，李○○是最
    早起造房屋者，即無受限於其他建物現狀而無法在祭祀公業
    土地上建屋之問題，衡情應無無法將10號建物最重要之正廳
    興建在祭祀公業之土地上之理，然其卻橫跨458、459地號土
    地興建10號建物正廳，編號2建物占用459地號土地面積比例
    甚達建物總面積之63％以上，如其未得459 地號土地所有權
    人之同意，何以會將大部分10號建物之主體建築建在459 地
    號土地上，而無懼日後遭該地所有權人要求拆除之理？佐以
    459 地號土地之原所有權人亦均為公業主李亦成派下員，共
    有人其中六房李文後裔李來福、李來貴（本院卷二第351 頁
    、審重訴卷一第88頁），亦以高雄市○○區○○路0000巷00
    號建物占用使用公業主李亦成所有之458、461地號土地（即
    附圖編號6、6-1），而有使用祭祀公業土地情事，且10號建
    物至少在35 年間即已存在而當時459地號土地之所有權人對
    此並無異議，李○等人之後裔甚同意選任李○○為第二任祭
    祀公業管理人，並以10號建物為祭祀公業地址（本院卷二第
    317、318頁），則李有祥指稱李○○當時有與459 地號土地
    所有人成立使用借貸契約等語（重訴卷二第67頁背面、第69
    頁），並非全然無據。
  ⒎綜上，李有祥所有10號建物中如附圖編號2、3占用457、458
    地號土地部分，係基於與其他派下員之默示分管契約，非無
    權占有；10號建物如附圖編號2占用459地號土地部分，李有
    祥雖因年代久遠，人物全非，而無法提出當年之人證、物證
    供以查證，然依前述之建物狀況、沿革、派下員使用土地情
    況等情，本於經驗法則，應可推認李有祥指稱李○○當時有
    與459 地號土地所有人成立使用借貸契約乙情應與事實相符
    ，依前揭說明，應認李有祥已有提出適當之證明，是其占用
    459 地號土地，亦非無正當權源，而為有權占有。則公業主
    李亦成、蘇保通等2 人請求李有祥拆除上開地上物，並返還
    系爭土地，為無理由，應予駁回。
  ㈢李見興等2人占用457、458 地號土地有無正當權源？公業主
    李亦成請求其等拆屋還地有無理由？
  ⒈李見興等2 人均為公業主李亦成派下員；其等所有之36、38
    號建物（即附圖編號8），均自60年1月起課房屋稅，36號建
    物之納稅義務人為李見隆，38號建物納稅義務人則為李見興
    ，迄今未曾變更等情，有李枝鐘申報之派下現員名冊、房屋
    稅籍證明書在卷可佐（本院卷二第386頁；審重訴卷一第243
    、244頁）。查李見隆為36年2月出生，學歷為台南高中、台
    北工專附設夜間部畢業（本院卷一第225 頁），李見興則為
    54年4月出生（本院卷一第227頁），依其2 人之年紀及在學
    時間，顯無可能有能力、資力在60年間興建36、38號建物。
    而李見興等2人之父親李○○早於40年7月20日即遷籍至38號
    建物（本院卷一第225 頁），足見當時現地應已有建物存在
    ，36號建物雖於64年10月始有李○○之女李○○與其夫黃明
    良遷入之紀錄（本院卷一第221 頁），然觀卷附36、38號建
    物照片（重訴卷一第155 頁）可知，二棟房屋之建材、結構
    均屬相同，足見應為同一時期所起造，佐以李○○證稱：我
    是從小學4年級，大約10歲【李○○為44年8月出生（本院卷
    一第225頁，10歲約為54 年】到36、38號建物那邊住，爸爸
    （李○○）當時是一次蓋兩間，看起來是獨立兩棟，但裡面
    的門是可以互通的；之前房份留下來那一個地方就是留給我
    們這一房，因為當初政府有禁建，我們一直到沒有禁建後，
    我爸爸才回來蓋等語（本院卷二第56-59 頁）；且李○○於
    35年間即在10號建物設籍，附近之14號亦於35年10月有三房
    李○○一脈之李○○遺孀一家設籍（本院卷二第346 頁、本
    院卷一第215 頁），而有派下員分占祭祀公業土地使用情事
    ，是李○○在40年間占用現地位置建屋設籍，事後於59、60
    年間又在原址新建36、38 號建物，而由其子李見興等2人取
    得36、38號建物事實上處分權之事實，應堪認定。
  ⒉又李見興等2人持有60至69年度、72至75年度重測前之564號
    等2筆土地之田賦代金繳納通知單正本（重訴卷一第68-76頁
    、本院卷二第151-164 頁）。李○○證述：印象中有聽過我
    父母在講繳稅金，說要去跟其他幾房收稅金來繳，我母親有
    保留繳稅單據；地價稅單上會記載一個代表人，從我爸爸過
    來這裡後，都是他去跟各房收錢再一起繳等語（本院卷二第
    57、59頁），公業主李亦成對上開繳稅單據之真正亦無意見
    （本院卷二第57頁），而上開繳納通知記載納稅義務人為「
    祭祀公業李亦成」，60至66年第1 期之管理人或代繳義務人
    欄記載為「李興」（本院卷二第151-161 頁），但「李興」
    早於58年即已死亡，有李枝鐘提出之派下系統表可參（本院
    卷二第350 頁），事實上不可能行使代收、繳賦稅之行為，
    佐以66年下期以後公業主李亦成所有之564號等2筆土地之納
    稅義務人或管理人改列為「李○○」（本院卷二第161-164
    頁），李見興等2 人並可提出通常會由出面繳費者保管之單
    據正本，足見李○○所述李○○跟各房收錢一起繳稅等情，
    應堪信實。又457、458 地號土地重測前各為路竹段564-2、
    564-1地號，564-2地號係在67 年間自564-1地號分割而來，
    公業主李亦成另所有之竹東段461、462地號土地重測前分別
    為路竹段564、564-3地號，564-3地號亦於67年間自564地號
    分割而來，有土地登記謄本及高雄市路竹地政事務所檢送之
    重測前登記索引附卷可考（審重訴卷一第25-27 頁、重訴卷
    二第15-17頁反面）。而上開繳納通知單其中60-62、65年度
    記載之土地地號均為「564-1號等2筆」（本院卷二第151-15
    6、160頁），其餘年度雖記載「564號等2筆」（本院卷二第
    157、159、161、162-164頁），然其等之賦籍冊號碼均載為
    「路竹段865 號」，足見課稅之標的應屬相同而為564、564
    -1號2筆土地，故李○○歷年代收、繳付之稅金應係針對564
    、564-1地號土地而為。是李見興等2人主張李○○有代收稅
    金並繳納36、38號建物占用之458地號土地（即重測前564-1
    地號）賦稅等語，並非無據。
  ⒊依前述，李○○於40年間即在38號建物現址有建物可供設籍
    ，其事後原址改建，並自60年起即為祭祀公業代為收、繳土
    地稅金，其以36、38號建物占有457、458地號土地之事實顯
    應為其他派下員所明知，則其長年來實際劃定建物之使用範
    圍，他房派下員容忍其使用、收益占有之土地，未予干涉，
    依前揭說明，亦應得認有默示分管契約之存在。此由李双來
    證稱：祭祀公業的土地很大，有很多人蓋房子在上面，各人
    隨便選擇土地蓋房屋，先占先蓋等語（重訴卷一第263 頁）
    ，而表明他房派下員對占用祭祀公業土地建屋者並無爭議而
    默認使用現況之情，亦可佐證。是李見興等2 人辯稱36、38
    號建物（即附圖編號8 ）係基於與其他派下員之默示分管契
    約而占用457、458地號土地，並非無權占有等語，即堪採信
    。
  ⒋又附圖編號9即系爭鐵皮平房為鐵皮覆頂之1樓平房，外觀較
    為新穎，年代並非久遠，有其照片可參（重訴卷一第156 頁
    ），顯非與36、38號建物同時期興建之建築。且李見興稱該
    屋是供堆放貨品之倉庫使用（重訴卷一第148 頁）；李○○
    則證稱：房子旁的鐵皮屋是李見興自己出資蓋的，因為是李
    見興要用的，所以我認為是他蓋的等語（本院卷二第56頁）
    ，足見系爭鐵皮平房應為李見興事後為自身需要而另行加蓋
    者。而36、38號建物依其現況、沿革固得認李見興等2 人之
    父親李○○與其他派下員有默示分管契約存在，李見興等2
    人依繼承關係得為合法占用，然於此並無任何事證足證當年
    其他派下員默示分管之範圍及於事後興建之系爭鐵皮平房所
    占用之範圍，李見興等2 人亦未能提出客觀事證證明其於新
    建系爭鐵皮平房時，其他派下員有默認同意情事，則李見興
    等2 人辯稱系爭鐵皮平房與其他派下員亦有默示分管契約存
    在云云，尚難採信。
  ⒌綜上，李見興等2人以36、38號建物占用如附圖編號8部分，
    係基於與其他派下員之默示分管契約，非無權占有；至附圖
    編號9（占用457、458地號土地面積各5.72 平方公尺、124.
    77平方公尺）部分，則難認有默示分管契約存在，而為無權
    占有。又李見興等2人對附圖編號9之鐵皮平房有事實上處分
    權乙節，並無爭執。則公業主李亦成依所有權人之身分請求
    李見興等2人拆除附圖編號9之鐵皮平房，並返還該部分所占
    用之土地，為有理由，應予准許，逾此範圍外，則無依據，
    應予駁回。
六、綜上所述，公業主李亦成依民法第767條第1項規定，請求李
    見興等2人拆除如附圖編號9占用457、458地號土地部分之地
    上物，並騰空返還該占用之土地部分，為有理由，應予准許
    ，其請求⑴李有祥拆除如附圖編號2、3占用457、458地號土
    地部分之地上物，並騰空返還所占用之土地；⑵李見興等2
    人拆除如附圖編號8占用457、458 地號土地部分之地上物，
    並騰空返還所占用之土地部分，則無理由，應予駁回。另蘇
    保通等2人依民法第767條第1項、第828條第2項準用第821條
    規定，請求李有祥拆除如附圖編號2占用459地號土地部分之
    地上物，並將該部分土地騰空返還蘇保通等2 人及其他共有
    人全體，為無理由，應予駁回。原審就上開應予駁回部分為
    公業主李亦成及蘇保通等2 人勝訴之判決，尚有未恰，李有
    祥及李見興等2 人分別上訴指摘原判決此部分不當，求予廢
    棄改判，為有理由，應由本院予以廢棄改判如主文第2 項所
    示。又原審判命李見興等2人拆除如附圖編號9占用457、458
    地號土地部分之地上物，並騰空返還該占用之土地部分，理
    由雖有不同，但結論並無二致，仍應予維持。李見興等2 人
    上訴指摘原判決此部分不當，求予廢棄改判，為無理由，應
    駁回此部分上訴。
七、本件事證已臻明確，兩造其餘之攻擊或防禦方法及所用之證
    據，經本院斟酌後，認為均不足以影響本判決之結果，爰不
    逐一論列，附此敘明。
八、據上論結，本件公業主李亦成之上訴為無理由，李有祥之上
    訴為有理由，李見興等2 人之上訴為一部有理由、一部無理
    由，爰判決如主文。
中    華    民    國   110    年    10    月    27    日
                            民事第五庭
                                審判長法  官   蘇姿月
                                      法  官   謝雨真
                                      法  官   郭宜芳
以上正本證明與原本無異。
如對本判決上訴，須於判決送達後20日內向本院提出上訴狀，其
未表明上訴理由者，應於上訴後20日內向本院提出上訴理由書（
均須按他造當事人之人數附繕本）。
上訴時應提出委任律師或具有律師資格之人之委任狀，並依附註
條文規定辦理。如委任律師提起上訴者，應一併繳納上訴審裁判
費。
中    華    民    國   110    年    10    月    27    日
                                      書記官   呂姿儀
附註：
民事訴訟法第466 條之1 ：
對於第二審判決上訴，上訴人應委任律師為訴訟代理人，但上訴
人或其法定代理人具有律師資格者，不在此限。
上訴人之配偶、三親等內之血親、二親等內之姻親，或上訴人為
法人、中央或地方機關時，其所屬專任人員具有律師資格並經法
院認適當者，亦得為第三審訴訟代理人。
第1 項但書及第2 項情形，應於提起上訴或委任時釋明之。